臺灣高等法院高雄分院刑事判決　　　　100年度選上訴字第6號
上　訴　人
即　被　告　　潘勝祥
選任辯護人　　洪士宏　　律師
　　　　　　　林易玫　　律師
　　　　　　　李耿誠　　律師
上列上訴人因違反公職人員選舉罷免法案件，不服臺灣屏東地方
法院99年度選訴字第57號中華民國99年12月21日第一審判決（起
訴案號：臺灣屏東地方法院檢察署99年度選偵字第121 號），提
起上訴，本院判決如下：
    主  文
原判決撤銷。
潘勝祥犯公職人員選舉罷免法第九十九條第一項之交付賄賂罪，
處有期徒刑壹年捌月，褫奪公權參年，緩刑參年，並應向國庫支
付新臺幣捌萬元。
    事  實
一、潘勝祥係第19屆屏東縣南州鄉鄉民代表候選人林逢宜（檢察
    官已另為不起訴處分）之友人，為使候選人林逢宜能順利當
    選，竟基於以交付賄賂使他人為投票權一定行使之犯意，對
    屏東縣南州鄉有投票權之人交付賄賂，而約定有投票權之人
    於鄉民代表選舉日即民國（以下同）99年6 月12日投票時為
    一定行使投票權而圈選候選人林逢宜，嗣潘勝祥即於99年6
    月5 日14時許，騎機車前往其嬏嬏潘楊帆位於屏東縣南州鄉
    ○○村○○路146 號之4 住處前，以每票新臺幣（以下同）
    2 千元之代價，交付賄賂4 千元予潘楊帆收受，並約潘楊帆
    及其夫投票支持鄉民代表候選人林逢宜，而為投票權一定之
    行使。而潘楊帆亦明知潘勝祥交付之款項係賄選之對價，竟
    仍予以收受（潘楊帆投票受賄部分業經檢察官另為緩起訴處
    分）。嗣於99年6 月9 日12時許，經臺灣屏東地方法院檢察
    署檢察官指揮屏東縣政府警察局東港分局、法務部調查局屏
    東縣調查站派員執行經潘楊帆同意提出查扣現金4 千元，而
    查知上情。
二、案經臺灣屏東地方法院檢察署檢察官指揮屏東縣政府警察局
    東港分局、法務部調查局屏東縣調查站調查後，由屏東縣政
    府警察局東港分局移送臺灣屏東地方法院檢察署檢察官偵查
    起訴。
    理  由
壹、證據能力部分
    按被告以外之人於審判外之陳述，雖不符刑事訴訟法第159
    條之1 至第159 條之4 等4 條之規定，然若當事人於審判程
    序中同意作為證據，法院審酌該言詞陳述或書面陳述作成時
    之情況，認為適當者，亦得為證據；又當事人、代理人或辯
    護人於法院調查證據時，知有刑事訴訟法第159 條第1項 不
    得為證據之情形，而未於言詞辯論終結前聲明異議者，視為
    有前項之同意，同法第159 條之5 定有明文。此立法意旨在
    於傳聞證據未經當事人之反對詰問予以核實，原則上先予排
    除。惟若當事人已放棄反對詰問權，於審判程序中表明同意
    該等傳聞證據可作為證據；或於言詞辯論終結前未聲明異議
    ，基於尊重當事人對傳聞證據之處分權，及證據資料愈豐富
    ，愈有助於真實發見之理念，且強化言詞辯論主義，使訴訟
    程序得以順暢進行，上開傳聞證據亦均具有證據能力。本案
    證人潘楊帆、李月琴於警詢之陳述，及以下引用之證據資料
    ，檢察官、上訴人潘勝祥及辯護人均同意作為証据，亦未爭
    執其證據能力，審酌該等證據作成時之情況，認為並無不適
    當者，依上開說明，均認應有證據能力。
貳、實體部分
一、上揭替友人即鄉民代表候選人林逢宜賄選買票之事實，業据
    上訴人潘勝祥坦承認罪不諱，並經證人潘楊帆於偵查中陳稱
    ：潘勝祥是我大伯（先生的哥哥）的兒子，有收到四千元有
    ，給我錢的人只跟我說2 號，但我不知道（2 號）是誰，是
    被告拿給我的，叫我投票支持代表2 號，2 號是誰我不知道
    ，只說2 號這樣而已，是6 月5 日星期六下午2 點在她住處
    前面，1 票2 千元，拿2 票（錢），我家有5 票，但有1 票
    沒有回來投票，只算我跟我先生而已，我家其他票是小孩的
    票因為路途遠不會回來投，被告沒有說代表2 號，只有說2
    號而已，村長只有1 人，所以2 號是指選代表，被告是騎機
    車去我家，有下車，腳架有放下，引擎有熄火，那時我在外
    面忙，拿給我後被告就騎機車走了等語屬實，證人潘楊帆於
    該偵查期日之證述相當明白及清楚，證人潘楊帆並主動向檢
    察官詳述家中選票及被告到她家時與她交談的情形，證人潘
    楊帆更無虛構事實致使自己需負刑責並損失金錢、又造成被
    告亦負刑責之動機或可能，故證人潘楊帆主動交付而扣案之
    現金4000元，顯足以作為證人潘楊帆上開偵查證述足可採信
    ，並有搜索、扣押筆錄、扣押物品目錄表、查扣紙鈔照片等
    可稽。雖證人潘楊帆於原審另稱今年6 月9 日在東港分局拿
    4000元交給警察是她自己的錢，是人家要跟她買東西的錢，
    她沒遇過這種事會怕警察，被告父母曾欠她錢，被告父親還
    到剩一萬，被告當日（99年6 月5 日）是要還她錢云云，惟
    查如上所述警詢時若證人潘楊帆不主動承認，警方顯無從得
    知潘楊帆家中有那些錢是被告為買票所交付而予扣押，證人
    潘楊帆更無虛構事實致使自己需負刑責並損失金錢、又造成
    被告亦負刑責之動機或可能，故其於原審所述99年6 月9日
    交給警察的錢是她自己的錢，是人家要跟她買東西的錢云云
    ，應係事後為偏坦迴護之詞，自不足採，事証明確，上訴人
    潘勝祥賄選買票之自白核與事實相符，其犯行已堪認定。
二、按投票行賄罪之處罰分別規定於刑法第144 條及公職人員選
    舉罷免法第99條第1 項，而公職人員選舉罷免法第99條第1
    項為刑法第144 條之特別法，自應優先適用。又公職人員選
    舉罷免法第99條第1 項之投票行賄罪，以對於有投票權之人
    ，行求、期約或交付賄賂或其他不正利益，而約其不行使投
    票權或為一定之行使者，為其構成要件。其行求、期約與交
    付行為，係屬階段行為，其中行求賄賂階段，屬行賄者單方
    意思表示行為，不以相對人允諾為必要；而交付賄賂階段，
    則以行賄者已實行交付賄賂之行為，一經交付賄賂，罪即成
    立，最高法院98年度台上字第7877號判決意旨可資參照。核
    上訴人潘勝祥所為，係犯公職人員選舉罷免法第99條第1 項
    之對於有投票權人，交付賄賂而約其投票權為一定之行使罪
    。上訴人潘勝祥交付行賄對象僅其嬸嬏一人，賄款金額僅4
    千元，賄選規模甚小，對選風之傷害尚微，與一般候選人以
    鉅額金錢向選區內眾多選民行賄之情節實難比擬，而其所觸
    犯之公職人員選舉罷免法第99條第1 項之罪，法定刑為3 年
    以上10 年 以下有期徒刑，得併科新臺幣100 萬元以上1000
    萬元以下罰金，如對上訴人潘勝祥前開犯行科以法定最輕本
    刑之3年 以上有期徒刑，猶嫌過重，不免過苛，誠屬法重情
    輕，衡情尚有可憫恕之處，爰依刑法第59條規定減輕其刑。
三、原審予以論科，固非無見，惟查：（一）原判決未斟酌上訴
    人潘勝祥選賄對象僅其嬏嬏1 人，其犯罪情狀非無可憫恕之
    處（如上所述），而未依刑法第59條規定酌減其刑，尚有未
    恰。（二）原判決於科刑時，雖已審酌「事後仍飾詞置辯，
    毫無悔意」（原判決第7 頁），然刑法第57條第10款所稱犯
    罪後之態度，即包含犯人於犯罪後，是否有坦承犯行，足徵
    有悔悟之意等情狀，上訴人潘勝祥於原審判決後，在本院業
    已坦承認罪，足徵其犯後態度與原審相較，已然不同，原審
    未及審酌上訴人潘勝祥認罪後之犯後態度，以為科刑之衡酌
    事由，亦有未合。上訴人潘勝祥上訴指摘原判決量刑過重，
    為有理由，應由本院將原判決撤銷改判。審酌上訴人潘勝祥
    高職畢業（見警卷第6 頁被告個人資料欄），應有一定之智
    識程度，當可知悉賄選行為破壞民主社會之根本價值，竟為
    使特定候選人當選鄉民代表，以行求賄賂之方式賄選，其行
    為足以破壞選舉制度之公平性及選賢舉才之功能，惟念其犯
    後於本院審理中已坦承犯行，賄選對象僅1 人，賄選金額僅
    4 千元，且交付賄款對向係其嬏嬏，及其並無前科之素行尚
    佳（有臺灣高等法院被告前案紀錄表在卷可按）等一切情狀
    ，爰量處有期徒刑1 年8 月，並依公職人員選舉罷免法第
    113 條第3 項規定，併予宣告褫奪公權3 年。再按公職人員
    選舉罷免法第99條第3 項固規定預備或用以行求期約或交付
    之賄賂，不問屬於犯人與否，沒收之。但如其賄賂已交付與
    有投票權之人收受，因收受者係犯刑法第143 條第1 項之投
    票受賄罪，其所收受之賄賂應依同條第2 項之規定沒收之，
    如全部或一部不能沒收時，追徵其價額。故犯投票行賄罪者
    ，其已交付之賄賂，自應依刑法第143 條第2 項規定，於其
    對向共犯所犯投票受賄罪為沒收或追徵其價額之從刑宣告，
    不得再依上開規定，對交付賄賂者為沒收之宣告（最高法院
    93年度台上字第5728號、95年度台上字第147 號判決意旨參
    照）。又按有投票權人收受賄賂而許以投票權一定行使者，
    其所收受之賄賂沒收之，刑法第143 條第2 項定有明文，該
    條並未明定所收受之賄賂以屬於犯人者為限始得沒收，是該
    條自屬刑法第38條第3 項但書所謂之特別規定，倘該應沒收
    之物係屬金錢時，因金錢為代替物，重在兌換價值，而不在
    原物，不以仍由被告持有、管理、支配原物為限，是苟經確
    認係被告所收受之賄款時，不問有無扣案，均應依刑法第
    143 條第2 項規定宣告沒收（最高法院85年度台上字第5635
    號、87 年 度台上字第4210號判決意旨參照）。本件上訴人
    潘勝祥上開已交付予其嬏嬏潘楊帆之賄賂4 千元，依據前揭
    說明，自應於潘楊帆之投票受賄罪項下沒收（潘楊帆部分業
    經檢察官為緩起訴處分），而不得於本案宣告沒收，起訴書
    認本院應就潘楊帆已收受之4 千元，於本案加以沒收，容有
    誤會，附此敘明。
四、按法院對於具備緩刑條件之刑事被告，認為以暫不執行刑罰
    為適當者，得宣告緩刑，至於暫不執行刑罰之是否適當，則
    由法院就被告有無累犯之虞，及能否由於刑罰之宣告而策其
    自新等一切情形，依其自由裁量定之（最高法院29年上字第
    26號判例要旨足參）。本件上訴人潘勝祥未曾因故意犯罪受
    有期徒刑以上刑之宣告，有臺灣高等法院被告前案紀錄表在
    卷可憑（見本院卷第12頁），其因一時失慮誤觸刑典，經此
    本件偵、審程序之教訓，當知所警惕，信無再犯之虞，又上
    訴人潘勝祥家中尚有年老父母及年輕子女共5 人需由其扶養
    （見本院卷第41頁以下戶籍謄本影本）等情，本院認上開所
    宣告之刑，以暫不執行為適當，併予宣告緩刑3 年，並命上
    訴人潘勝祥應向國庫支付新臺幣8 萬元作為緩刑條件，以啟
    自新。
據上論結，依刑事訴訟法第369 條第1 項前段、第364 條、第29
9 條第1 項前段，公職人員選舉罷免法第99條第1 項，第113 條
第3 項，刑法第11條、第59條、第37條第2 、3 項、第74條第1
項第1 款、第2 項第4 款，判決如主文。
本案經檢察官許月雲到庭執行職務。
中    華    民    國   100    年    5     月    10    日
                    刑事第八庭  審判長法  官  洪兆隆
                                      法  官  郭玫利
                                      法  官  張盛喜
以上正本證明與原本無異。
如不服本判決應於收受本判決後10日內向本院提出上訴書狀，其
未敘述上訴理由者，並得於提起上訴後10日內向本院補提理由書
狀（均須按他造當事人之人數附繕本）「切勿逕送上級法院」。
中    華    民    國   100    年    5     月    10    日
                                      書記官  齊椿華
附錄本件論罪科刑法條：
公職人員選舉罷免法第99條
對於有投票權之人，行求期約或交付賄賂或其他不正利益，而約
其不行使投票權或為一定之行使者，處3 年以上10年以下有期徒
刑，得併科新臺幣1 百萬元以上1 千萬元以下罰金。
預備犯前項之罪者，處 1 年以下有期徒刑。
預備或用以行求期約或交付之賄賂，不問屬於犯人與否，沒收之
。
犯第1 項或第2 項之罪，於犯罪後6 個月內自首者，減輕或免除
其刑；因而查獲候選人為正犯或共犯者，免除其刑。
犯第1 項或第2 項之罪，在偵查中自白者，減輕其刑；因而查獲
候選人為正犯或共犯者，減輕或免除其刑。